臺灣高等法院民事判決
109年度上字第1476號
上  訴  人  謝時化  
訴訟代理人  徐秀蘭律師
被 上訴 人  豐譽電信事業股份有限公司

法定代理人  温建勳  
上列當事人間請求確認股東會決議無效事件，上訴人對於中華民
國109年9月28日臺灣桃園地方法院109年度訴字第998號第一審判
決提起上訴，並為訴之追加，本院於110年4月20日言詞辯論終結
，判決如下：
    主      文
上訴、追加之訴均駁回。
第二審（含追加之訴）訴訟費用由上訴人負擔。
    事實及理由
甲、程序方面：
按「確認法律關係之訴，非原告有即受確認判決之法律上利益
  者，不得提起之」，民事訴訟法第247條第1項前段定有明文。
  該條所謂即受確認判決之法律上利益，係指因法律關係之存否
  不明確，致原告在私法上之地位有受侵害之危險，而此項危險
  得以對於被告之確認判決除去之者而言。查上訴人為被上訴人
  之股東，上訴人主張被上訴人於民國107年6月20日所召開之股
  東常會（下稱系爭股東常會）之出席股數未達公司法第174條
  之要件，並於聲明中訴請確認系爭股東常會所為之決議不成立
　，於本院追加備位聲明請求確認系爭股東常會所為之決議無效
  。顯然系爭股東常會決議成立與否、是否無效之不安狀態，影
  響上訴人之權益，且上訴人主觀上認其在法律上之地位有不安
  之狀態存在，而此種不安之狀態，確能以確認判決將之除去，
  從而上訴人為請求確認系爭股東常會之全部決議不成立、無效
  ，提起本件確認訴訟，有確認利益存在，合於上開規定。
「訴之變更或追加，非經他造同意，不得為之。但第二百五十
  五條第一項第二款至第六款情形，不在此限」、「訴狀送達後
  ，原告不得將原訴變更或追加他訴。但有下列各款情形之一者
  ，不在此限……二  請求之基礎事實同一者」，民事訴訟法第44
  6條第1項、第255條第1項但書第2款分別定有明文。上訴人於
  原審請求確認系爭股東常會之決議不成立，於本院追加備位聲
  明請求系爭股東常會之決議無效，核屬請求之基礎事實同一，
  合於上開規定。
又「當事人不得提出新攻擊或防禦方法。但有下列情形之一者
  ，不在此限……三  對於在第一審已提出之攻擊或防禦方法為補
  充者」，民事訴訟法第447條第1項但書第3款定有明文。上訴
  人於本院聲請訊問證人謝時寶（本院以囑託訊問方式為之
　），已據其釋明符合上開規定（本院卷第98頁），應准其提出
  該新攻擊方法。
被上訴人之法定代理人經合法通知未於言詞辯論期日到場，核
  無民事訴訟法第386條所列各款情形，爰依上訴人之聲請，由
  其一造辯論而為判決。
乙、得心證之理由：
上訴人起訴主張：伊為被上訴人（全部股數500萬股）之股東
　，伊持有股數2,198,000股，占其股數之43.96％。被上訴人 於
  107年6月20日召開系爭股東常會，承認106年度會計表冊及討
  論106年度盈餘分配案。伊當日同時代表股東辜武雄（5萬股）
  、柯吉源（100萬股）於簽到簿上簽名，因伊對於報表有意見
  ，於會議未正式開始前即離去，實際上未出席系爭股東會，被
  上訴人卻仍於議事錄中將伊、辜武雄、柯吉源3人之股數列入
  系爭股東常會之出席股數，經扣除伊、辜武雄、柯吉源3人之
  股數，實際上出席之股數為499,500股，未達全部股數之半數
  ，即未達公司法第174條之法定要件，系爭股東常會應屬不成
  立。爰依民事訴訟法第247條第1項前段之規定，求為確認系爭
  股東會之決議不成立之判決。
　於本院追加備位聲明，主張上訴人於議案表決前即已離席，未
  參與表決，實際上表決股數僅有499,500股，不及出席股數（
　3,747,500股）之半數，其決議應為無效，追加求為確認系爭
  股東常會之決議無效之判決。
　被上訴人經合法通知，未於準備程序、言詞辯論期日到場，亦
  未提出書狀作何聲明或陳述。
原審駁回上訴人之請求，上訴人聲明不服提起上訴，並為訴之
  追加，上訴聲明：
　㈠原判決廢棄。
  ㈡確認被上訴人於民國107年6月20日召開之股東常會之決議不
    成立。
  ㈢追加備位聲明：
    確認被上訴人於民國107年6月20日召開之股東常會之決議無
    效。
  被上訴人未於準備程序、言詞辯論期日到場，亦未提出書狀作
  何聲明。
上訴人主張前揭事實，提出被上訴人股東名簿、系爭股東常會
  議事錄等件為證（原審卷第11-13頁）。上訴人請求確認系爭
  股東常會之決議不成立，是否有據，分述如下：
  ㈠被上訴人於107年6月20日召開系爭股東會，決議通過被上訴
    人106年度會計表冊承認案及同年度盈餘分配案，被上訴人
    已發行股份500萬股，上訴人為被上訴人之股東，持有之股
    數為2,198,000股，並於同日代表持股5萬股之辜武雄、100 
    萬股之柯吉源出席系爭股東常會，上訴人確實於系爭股東常
    會之簽到簿上簽名之事實，為上訴人所主張，且未經被上訴
    人爭執，復有被上訴人公司股東名簿、股份有限公司變更登
    記表及系爭股東常會議事錄（原審卷第11-13、25-28頁）附
    卷可憑，顯然此部分事實為真正。
  ㈡按股東於股東會簽到（或提出出席簽到卡）出席後，又行退
    席，不影響已出席股東之額數（即代表已發行股份總數幾分
    之幾股東之出席數）。又公司出席股東代表之股數合於法定
    之發行股份總數一定比例之規定，召開之股東會已足法定數
    額，可以開會，至其表決即就出席股東表決權計算之，不以
    表決時實際出席股數為準，若於每次行使表決前有出席之股
    東中途退席未參與表決，而扣除該退席股東之股數已不足股
    份總數三分之二時，由於公司法無不得為決議之規定，故經
    股東會出席股東表決權過半數決議，自屬適法有效（經濟部
    64年1月30日商00000號函參照）。又按「當事人主張有利於
    己之事實者，就其事實有舉證之責任」，民事訴訟法第277 
    條前段定有明文。所謂舉證，係指就爭訟事實提出足供法院
    對其所主張者為有利認定之證據而言，若所舉證據，不能對
    其爭訟事實為相當之證明，自無從認定其主張為真正。被上
    訴人召開系爭股東常會，上訴人確同時代表辜武雄、柯吉源
    到場並於簽到簿上簽名，已認定如前，則系爭股東常會議事
    錄上記載之實到股數3,747,500股、出席占全部股數74.95％
　　等情，形式上尚無與事實明顯違背之處。
　㈢上訴人主張其於收受現場發放之會議資料，認為報表有問題
　　，向被上訴人反映後兩造不愉快，因而於會議開始前離開等
    情，即不否認上訴人到場簽到後已接觸系爭股東常會會議資
    料，並與被上訴人之法定代理人温建勳已有實質討論之事實
　　。雖證人謝時寶於囑託原審訊問時證稱：「……我跟謝時化約
    上午10點先後抵達現場，而温建勳就在公司上班，開會時謝
    時化拿到報表就很生氣一直駡，駡說公司都是虧本，而且有
    幾個案子本來可以接到，後來都沒有接到……謝時化在現場約
    待了十幾分鐘，那時候要開會，但謝時化一直駡，會也沒有
    開成……」、「（依照你們107年股東常會紀事錄，你們當天
    有承認106年財報，這個事項表決的時候，謝時化有無在場
    ？）沒有，他走了」、「（當天還有討論106年度盈餘分配
    一案，謝時化有無在場？）沒有，因為謝時化拿了報表很生
    氣就走了」云云（原審助字卷第14-15頁），仍不能證明上
    訴人所主張之其根本未出席系爭股東常會。佐以謝時寶同時
    證稱：「（謝時化離開的時候，當時主席已經宣布開會了嗎
    ？）我沒有辦法確定。我們就只有這幾個人，開會的時候，
    主席到底有無宣布開會，我忘記了」等語（原審助字卷第15
    頁）。審酌上情，上訴人既已在簽到簿上簽名，且已取得議
    案相關資料，並與被上訴人之法定代理人温建勳有所交流、
    互動，本件仍應由上訴人就其未實際出席系爭股東常會之變
    態事實負舉證之責任，惟上訴人迄未就其未實際出席系爭股
    東常會之事實舉證以實其說，即難認其所主張之事實為真。
　㈣依系爭股東常會議事錄之記載，系爭股東常會當日出席股數
    為3,747,500股，占被上訴人之已發行股份總數為500萬股之
    4.95％，系爭股東常會決議並經全體出席股東同意通過，系
    爭股東常會之決議自難認違法，上訴人請求確認系爭股東常
    會決議不成立，於法無據，不應准許。
按預備之合併，乃原告預慮其先位之訴無理由，同時提起不能
  並存之預備之訴，以備先位之訴無理由時，得就預備之訴受有
  理由之判決。此時法院應依原告所列聲明之順序，依次審判之
　，即應就先位之訴先為審判，必待先位訴無理由時，始得就預
  備之訴調查裁判。上訴人原請求確認系爭股東常會決議不成立
　，既經本院認於法無據，本院自應就上訴人之備位聲明為審酌
　。上訴人請求確認系爭股東常會決議無效，是否有據，分述如
  下：
　㈠上訴人備位聲明請求確認系爭股東常會決議無效，按公司法
    第191條規定：「股東會決議之內容，違反法令或章程者無
    效」。所謂決議內容違反法令，除違反股東平等原則、股東
    有限責任原則、股份轉讓自由原則或侵害股東固有權外，尚
    包括決議違反強行法規或公序良俗在內。上訴人迄未舉證證
    明系爭股東常會決議，有何違反股東平等原則、股東有限責
    任原則、股份轉讓自由原則或侵害股東固有權或違反強行法
    規或公序良俗或違反章程之情事。且觀系爭股東常會記載：
    「……七、承認事項：案由：106年度會計表冊承認案。說明
    ：本公司106年度結算營業報告書及財務報表業經董事決議
    金通過，並送請監察人審查完竣，謹依法提請承認。決議：
    經全體出席股東同意通過。八、討論事項：案由：擬訂本公
    司106年度盈餘分配案，提請討論。說明：本公司106年度盈
    餘分配案業經擬妥（詳盈餘分配表如後），提請討論。決議
    ：經全體出席股東同意通過」（原審卷第13頁）。系爭股東
    常會上開二決議實無何違反股東平等原則、股東有限責任原
    則、股份轉讓自由原則或侵害股東固有權或違反強行法規或
    公序良俗之情形；再依被上訴人章程（本院卷第115-118頁
    ）之記載，上開二決議亦無違反該章程之情形。
　㈡至上訴人所稱：「上訴人……未參與表決，實際上表決股數僅
    有499,500股，不及出席股數（3,747,500股）的1/2，其決
    議應為無效」、「（備位聲明之理由係表決數未過半，故決
    議無效，是否如此？）是」、「（為何表決數未過半，則決
    議無效？）主張該決議之內容是無效的。因為未經過合法程
    序通過，即未通過二分之一，故決議無效」云云（本院卷第
    103、110頁），然上訴人上開主張表決股數不及出席股數之
    半數、未通過二分之一等，均屬公司法第189條「股東會之
    召集程序或其決議方法，違反法令或章程時，股東得自決議
    之日起三十日內，訴請法院撤銷其決議」規定之範疇，而本
    件上訴人追加備位聲明係請求確認系爭股東常會決議無效
　　，本院自無庸就上訴人請求撤銷系爭股東常會決議是否有理
    由為審酌。
  ㈢以上，上訴人請求確認系爭股東常會決議無效，於法無據，
    不應准許。
綜上所述，上訴人請求確認系爭股東常會決議不成立、無效，
  為無理由，應予駁回。原審就上訴人請求確認系爭股東常會決
  議不成立，為上訴人敗訴之判決，核無不合。上訴意旨指摘原
  判決不當，求予廢棄改判，為無理由，應予駁回。上訴人於本
  院追加備位請求確認系爭股東常會決議無效，同屬無據，應併
  予駁回。
本件因事證已臻明確，兩造其餘之攻擊、防禦方法及所為之立
  證，經審酌後認與判決之結果不生若何影響，無庸再逐一予以
  論列，合併敘明。　
據上論結，本件上訴人之上訴、追加之訴均為無理由，依民事訴
訟法第449條第1項、第78條、第463條、第385條第1項前段判決
如主文。
中　　華　　民　　國　　110 　年　　4 　　月　　27　　日
                  民事第八庭    
                        審判長法  官  陳邦豪
                              法  官  古振暉
                              法  官  湯美玉
正本係照原本作成。
如不服本判決，應於收受送達後20日內向本院提出上訴書狀，其
未表明上訴理由者，應於提出上訴後20日內向本院補提理由書狀
（均須按他造當事人之人數附繕本）上訴時應提出委任律師或具
有律師資格之人之委任狀；委任有律師資格者，另應附具律師資
格證書及釋明委任人與受任人有民事訴訟法第466條之1第1項但
書或第2項所定關係之釋明文書影本。如委任律師提起上訴者，
應一併繳納上訴審裁判費。
中　　華　　民　　國　　110 　年　　4 　　月　　27　　日
　　　　　　　　　　　　　    書記官  陳美宜